---
title: "Tugas 1 Data Visual"
author: "Kresna Ardy Bayuaji-RPL-A320240009-Institut Teknologi Statistika dan Bisnis Muhammadiyah"
date: "`r Sys.Date()`"
output: 
  html_document:
    theme: flatly
    higlight: zenburn
    toc: true
    toc_float:
      collapsed: true
    df_print: paged
---

```{=html}
<style>
body{
text-align: justify}
</style>
```

```{r setup, include=FALSE}
knitr::opts_chunk$set(echo = TRUE)
```

```{r}
library(ggplot2)
```

# Langkah Pertama

## 1.1 Pendahuluan

Tujuan bab ini adalah untuk mengajarkan Anda cara menghasilkan grafik yang bermanfaat dengan ggplot2 secepat mungkin. Anda akan mempelajari dasar-dasarnya `ggplot()` beserta beberapa "resep" bermanfaat untuk membuat plot yang paling penting. `ggplot()` Hal ini memungkinkan Anda membuat plot yang kompleks hanya dengan beberapa baris kode karena didasarkan pada teori dasar yang kaya, yaitu tata bahasa grafik. Di sini, kita akan melewatkan teori dan berfokus pada praktik, dan di bab-bab selanjutnya Anda akan mempelajari cara memanfaatkan sepenuhnya kekuatan ekspresif tata bahasa.

Dalam bab ini Anda akan mempelajari:

-   Tentang `mpg` dataset yang disertakan dengan ggplot2,
-   Tiga komponen utama setiap plot: data, estetika, dan geometri,
-   Cara menambahkan variabel tambahan ke plot dengan estetika,
-   Cara menampilkan variabel kategoris tambahan dalam plot menggunakan kelipatan kecil yang dibuat dengan faceting,
-   Berbagai geom berbeda yang dapat Anda gunakan untuk membuat berbagai jenis plot,
-   Cara memodifikasi sumbu,
-   Hal-hal yang dapat Anda lakukan dengan objek plot selain menampilkannya, seperti menyimpannya ke disk.

## 1.2 Data Penghematan Bahan Bakar

Dalam bab ini, kami akan menggunakan satu set data yang dibundel dengan ggplot2: mpg. Data ini mencakup informasi tentang konsumsi bahan bakar model mobil populer pada tahun 1999 dan 2008, yang dikumpulkan oleh Badan Perlindungan Lingkungan AS, <http://fueleconomy.gov> . Anda dapat mengakses data tersebut dengan memuat ggplot2:

```{r}
#> # A tibble: 234 × 11
#>   manufacturer model displ  year   cyl trans      drv     cty   hwy fl    class 
#>   <chr>        <chr> <dbl> <int> <int> <chr>      <chr> <int> <int> <chr> <chr> 
#> 1 audi         a4      1.8  1999     4 auto(l5)   f        18    29 p     compa…
#> 2 audi         a4      1.8  1999     4 manual(m5) f        21    29 p     compa…
#> 3 audi         a4      2    2008     4 manual(m6) f        20    31 p     compa…
#> 4 audi         a4      2    2008     4 auto(av)   f        21    30 p     compa…
#> 5 audi         a4      2.8  1999     6 auto(l5)   f        16    26 p     compa…
#> 6 audi         a4      2.8  1999     6 manual(m5) f        18    26 p     compa…
#> # ℹ 228 more rows
```

Variabel-variabelnya sebagian besar dapat dijelaskan sendiri:

 - `cty` dan `hwy` rekor mil per galon (mpg) untuk berkendara di kota dan jalan raya.

 - `displ` adalah kapasitas mesin dalam liter.

 - `drv` adalah drivetrain: roda depan (f), roda belakang (r) atau empat roda (4).

 - `model` adalah model mobil. Ada 38 model yang dipilih karena memiliki edisi baru setiap tahun antara tahun 1999 dan 2008.

 - `class` adalah variabel kategoris yang menggambarkan “tipe” mobil: dua penumpang, SUV, kompak, dll.

Kumpulan data ini memunculkan banyak pertanyaan menarik. Bagaimana ukuran mesin dan efisiensi bahan bakar saling terkait? Apakah produsen tertentu lebih memperhatikan efisiensi bahan bakar daripada yang lain? Apakah efisiensi bahan bakar telah meningkat dalam sepuluh tahun terakhir? Kami akan mencoba menjawab beberapa pertanyaan ini, dan dalam prosesnya mempelajari cara membuat beberapa plot dasar dengan ggplot2.

### 1.2.1 Latihan

1.  Sebutkan lima fungsi yang dapat Anda gunakan untuk mendapatkan informasi lebih lanjut tentang `mpg` kumpulan data.

2.  Bagaimana Anda dapat mengetahui kumpulan data apa saja yang disertakan dengan ggplot2?

3.  Selain AS, sebagian besar negara menggunakan konsumsi bahan bakar (bahan bakar yang dikonsumsi untuk jarak tertentu) alih-alih efisiensi bahan bakar (jarak tempuh dengan jumlah bahan bakar tetap). Bagaimana Anda bisa mengonversi ctydan hwyke standar Eropa l/100 km?

4.  Produsen mana yang memiliki model terbanyak dalam kumpulan data ini? Model mana yang memiliki variasi terbanyak? Apakah jawaban Anda berubah jika Anda menghapus spesifikasi sistem penggerak yang berulang (misalnya "pathfinder 4wd", "a4 quattro") dari nama model?

## 1.3 Komponen Utama

Setiap plot ggplot2 memiliki tiga komponen utama:

1.  **data**,
2.  Seperangkat **pemetaan estetika** antara variabel dalam data dan properti visual, dan
3.  Setidaknya satu lapisan yang menjelaskan cara merender setiap observasi. Lapisan biasanya dibuat dengan fungsi **geom**.

Berikut ini contoh sederhananya:

```{r}
ggplot(mpg, aes(x = displ, y = hwy)) + 
  geom_point()
```

Ini menghasilkan diagram sebar yang didefinisikan oleh: 1. Data: `mpg`. 2. Pemetaan estetika: ukuran mesin dipetakan ke posisi x, penghematan bahan bakar ke posisi y. 3. Lapisan: titik.

Perhatikan struktur pemanggilan fungsi ini: data dan pemetaan estetika disediakan dalam `ggplot()`, lalu lapisan ditambahkan dengan `+`. Ini merupakan pola yang penting, dan seiring Anda mempelajari lebih lanjut tentang ggplot2, Anda akan membangun plot yang semakin canggih dengan menambahkan lebih banyak jenis komponen.

Hampir setiap plot memetakan variabel ke `x` dan `y`, sehingga penamaan estetika ini cukup rumit, sehingga dua argumen pertama yang tidak disebutkan namanya ke `aes()` akan dipetakan ke `x` dan `y`. Ini berarti kode berikut identik dengan contoh di atas:

```{r}
ggplot(mpg, aes(displ, hwy)) +
  geom_point()
```

Kami akan tetap menggunakan gaya tersebut di sepanjang buku ini, jadi jangan lupa bahwa dua argumen pertama untuk `aes()` adalah `x` dan `y`. Perhatikan bahwa kami telah menempatkan setiap perintah pada baris baru. Kami sarankan untuk melakukan ini dalam kode Anda sendiri, sehingga mudah untuk memindai spesifikasi plot dan melihat isinya dengan tepat. Dalam bab ini, terkadang kami hanya akan menggunakan satu baris per plot, karena akan lebih mudah untuk melihat perbedaan antar variasi plot.

Grafik menunjukkan korelasi yang kuat: semakin besar ukuran mesin, semakin boros bahan bakar. Ada juga beberapa anomali menarik: beberapa mobil bermesin besar memiliki boros bahan bakar lebih tinggi daripada rata-rata. Menurut Anda, mobil jenis apa itu?

### 1.3.1 Latihan

1.  Bagaimana Anda menggambarkan hubungan antara `cty` dan `hwy`? Apakah Anda memiliki kekhawatiran dalam menarik kesimpulan dari plot tersebut?

2.  Apa yang `ggplot(mpg, aes(model, manufacturer)) + geom_point()` ditampilkan? Apakah bermanfaat? Bagaimana Anda bisa memodifikasi data agar lebih informatif?

3.  Jelaskan data, pemetaan estetika, dan lapisan yang digunakan untuk setiap plot berikut. Anda perlu sedikit menebak karena belum melihat semua set data dan fungsinya, tetapi gunakan akal sehat Anda! Coba prediksi tampilan plotnya sebelum menjalankan kode.

`1. ggplot(mpg, aes(cty, hwy)) + geom_point()`

`2. ggplot(diamonds, aes(carat, price)) + geom_point()`

`3. ggplot(economics, aes(date, unemploy)) + geom_line()`

`4. ggplot(mpg, aes(cty)) + geom_histogram()`

## 1.4 Warna, Ukuran, Bentuk, dan Atribut Estetika Lainnya

Untuk menambahkan variabel tambahan ke plot, kita dapat menggunakan estetika lain seperti warna, bentuk, dan ukuran (Catatan: meskipun kita menggunakan ejaan Inggris di seluruh buku ini, ggplot2 juga menerima ejaan Amerika). Ini bekerja dengan cara yang sama seperti estetika `x` dan `y` , dan ditambahkan ke dalam pemanggilan ke aes():

-   `aes(displ, hwy, colour = class)`
-   `aes(displ, hwy, shape = drv)`
-   `aes(displ, hwy, size = cyl)`

ggplot2 menangani detail konversi data (misalnya, 'f', 'r', '4') menjadi estetika (misalnya, 'merah', 'kuning', 'hijau') dengan **skala** . Terdapat satu skala untuk setiap pemetaan estetika dalam sebuah plot. Skala ini juga bertanggung jawab untuk membuat panduan, sumbu, atau legenda, yang memungkinkan Anda membaca plot, dan mengonversi nilai estetika kembali menjadi nilai data. Untuk saat ini, kita akan tetap menggunakan skala default yang disediakan oleh ggplot2.

Untuk mempelajari lebih lanjut mengenai variabel-variabel terpencil pada diagram sebar sebelumnya, kita dapat memetakan variabel kelas ke warna:

```{r}
ggplot(mpg, aes(displ, hwy, colour = class)) + 
  geom_point()
```

Ini memberi setiap titik warna unik yang sesuai dengan kelasnya. Legenda memungkinkan kita membaca nilai data dari warna tersebut, menunjukkan bahwa kelompok mobil dengan efisiensi bahan bakar yang luar biasa tinggi untuk ukuran mesinnya adalah mobil dua tempat duduk: mobil dengan mesin besar, tetapi bodi ringan.

Jika Anda ingin menetapkan estetika ke nilai tetap, tanpa menskalakannya, lakukan di lapisan individual di luar `aes()`. Bandingkan dua plot berikut:

```{r}
ggplot(mpg, aes(displ, hwy)) + geom_point(aes(colour = "blue"))
ggplot(mpg, aes(displ, hwy)) + geom_point(colour = "blue")
```

Pada plot pertama, nilai "biru" diskalakan ke warna merah muda, dan legenda ditambahkan. Pada plot kedua, titik-titik diberi warna biru (R). Lihat `vignette("ggplot2-specs")` untuk nilai yang dibutuhkan untuk warna dan estetika lainnya.

Berbagai jenis atribut estetika bekerja lebih baik dengan berbagai jenis variabel. Misalnya, warna dan bentuk bekerja dengan baik dengan variabel kategoris, sementara ukuran bekerja dengan baik untuk variabel kontinu. Jumlah data juga berpengaruh: jika terdapat banyak data, akan sulit untuk membedakan berbagai kelompok. Solusi alternatifnya adalah menggunakan faceting, seperti yang dijelaskan selanjutnya.

Saat menggunakan estetika dalam sebuah plot, lebih sedikit biasanya lebih baik. Sulit untuk melihat hubungan simultan antara warna, bentuk, dan ukuran, jadi berhati-hatilah saat menggunakan estetika. Alih-alih mencoba membuat satu plot yang sangat kompleks yang menampilkan semuanya sekaligus, cobalah untuk menciptakan serangkaian plot sederhana yang menceritakan sebuah kisah, menuntun pembaca dari ketidaktahuan menuju pengetahuan.

### 1.4.1 Latihan

1.  Bereksperimenlah dengan estetika warna, bentuk, dan ukuran. Apa yang terjadi ketika Anda memetakannya ke nilai kontinu? Bagaimana dengan nilai kategoris? Apa yang terjadi ketika Anda menggunakan lebih dari satu estetika dalam satu plot?
2.  Apa yang terjadi jika Anda memetakan variabel kontinu ke bentuk? Mengapa? Apa yang terjadi jika Anda memetakan `trans` ke bentuk? Mengapa?
3.  Bagaimana hubungan sistem penggerak dengan efisiensi bahan bakar? Bagaimana hubungan sistem penggerak dengan ukuran dan kelas mesin?

## 1.5 Pemotongan Sisi

Teknik lain untuk menampilkan variabel kategori tambahan pada plot adalah faceting. Faceting membuat tabel grafik dengan membagi data menjadi beberapa subset dan menampilkan grafik yang sama untuk setiap subset.

Ada dua jenis faceting: grid dan wrapped. Wrapped adalah yang paling berguna, jadi kita akan membahasnya di sini, dan Anda dapat mempelajari tentang faceting grid nanti. Untuk melakukan faceting pada plot, Anda cukup menambahkan spesifikasi faceting dengan `facet_wrap()`, yang mengambil nama variabel yang diawali dengan`~`.

```{r}
ggplot(mpg, aes(displ, hwy)) + 
  geom_point() + 
  facet_wrap(~class)
```

### 1.5.1 Latihan

1.  Apa yang terjadi jika Anda mencoba melakukan facet dengan variabel kontinu seperti `hwy`? Bagaimana dengan `cyl`? Apa perbedaan utamanya?
2.  Gunakan faceting untuk mengeksplorasi hubungan tiga arah antara efisiensi bahan bakar, ukuran mesin, dan jumlah silinder. Bagaimana faceting berdasarkan jumlah silinder mengubah penilaian Anda terhadap hubungan antara ukuran mesin dan efisiensi bahan bakar?
3.  Baca dokumentasi untuk `facet_wrap()`. Argumen apa yang dapat Anda gunakan untuk mengontrol jumlah baris dan kolom yang muncul dalam output?
4.  Apa gunanya `scales` argumen tersebut `facet_wrap()`? Kapan Anda bisa menggunakannya?

## 1.6 Plot Geom

Anda mungkin menduga bahwa dengan mengganti `geom_point()` fungsi geom yang berbeda, Anda akan mendapatkan jenis plot yang berbeda. Tebakan yang bagus! Di bagian selanjutnya, Anda akan mempelajari beberapa geom penting lainnya yang disediakan di ggplot2. Daftar ini tidak lengkap, tetapi seharusnya mencakup jenis plot yang paling umum digunakan.

-   `geom_smooth()` menyesuaikan penghalus dengan data dan menampilkan penghalus dan kesalahan standarnya.
-   `geom_boxplot()` menghasilkan diagram kotak dan kumis untuk meringkas distribusi sekumpulan titik.
-   `geom_histogram()` dan `geom_freqpoly()` menunjukkan distribusi variabel kontinu.
-   `geom_bar(`)menunjukkan distribusi variabel kategoris.
-   `geom_path()` dan `geom_line()` menggambar garis di antara titik-titik data. Plot garis dibatasi untuk menghasilkan garis yang bergerak dari kiri ke kanan, sementara jalur dapat bergerak ke segala arah. Garis biasanya digunakan untuk mengeksplorasi bagaimana sesuatu berubah seiring waktu.

### 1.6.1 Menambahkan Penghalus ke Plot

Jika Anda memiliki diagram sebar dengan banyak noise, pola dominannya mungkin sulit terlihat. Dalam hal ini, menambahkan garis halus ke diagram dengan `geom_smooth()`:

```{r}
ggplot(mpg, aes(displ, hwy)) + 
  geom_point() + 
  geom_smooth()
#> `geom_smooth()` using method = 'loess' and formula = 'y ~ x'
```

Ini melapisi diagram sebar dengan kurva halus, termasuk penilaian ketidakpastian dalam bentuk interval keyakinan per poin yang ditampilkan dalam warna abu-abu. Jika Anda tidak tertarik dengan interval keyakinan, nonaktifkan dengan `geom_smooth(se = FALSE)`.

Argumen penting untuk `geom_smooth()` adalah `method`, yang memungkinkan Anda memilih jenis model mana yang digunakan untuk menyesuaikan kurva halus:

-   `method = "loess"`, nilai default untuk n kecil, menggunakan regresi lokal yang halus (seperti yang dijelaskan dalam `?loess`). Kemiringan garis dikontrol oleh `span` parameter, yang berkisar dari 0 (sangat bergelombang) hingga 1 (tidak terlalu bergelombang).

```{r}
ggplot(mpg, aes(displ, hwy)) + 
  geom_point() + 
  geom_smooth(span = 0.2)
#> `geom_smooth()` using method = 'loess' and formula = 'y ~ x'

ggplot(mpg, aes(displ, hwy)) + 
  geom_point() + 
  geom_smooth(span = 1)
#> `geom_smooth()` using method = 'loess' and formula = 'y ~ x'
```

Loess tidak bekerja dengan baik untuk kumpulan data besar (itu O(n2) dalam memori), jadi algoritma penghalusan alternatif digunakan saat n lebih besar dari 1.000.

-   `method = "gam"` Sesuai dengan model aditif umum yang disediakan oleh paket **mgcv** . Anda perlu memuat mgcv terlebih dahulu, lalu menggunakan rumus seperti `formula = y ~ s(x)` atau `y ~ s(x, bs = "cs")` (untuk data besar). Inilah yang digunakan ggplot2 ketika terdapat lebih dari 1.000 titik.

```{r}
library(mgcv)
ggplot(mpg, aes(displ, hwy)) + 
  geom_point() + 
  geom_smooth(method = "gam", formula = y ~ s(x))
```

-   `method = "lm"` sesuai dengan model linier, memberikan garis yang paling sesuai.

```{r}
ggplot(mpg, aes(displ, hwy)) + 
  geom_point() + 
  geom_smooth(method = "lm")
#> `geom_smooth()` using formula = 'y ~ x'
```

-   `method = "rlm"` Berfungsi seperti `lm()`, tetapi menggunakan algoritma pemasangan yang robust sehingga outlier tidak terlalu memengaruhi hasil pemasangan. Ini adalah bagian dari paket **MASS** , jadi ingatlah untuk memuatnya terlebih dahulu.

### 1.6.2 Boxplot dan Titik-Titik Yang Bergetar

Ketika sekumpulan data mencakup satu variabel kategoris dan satu atau lebih variabel kontinu, Anda mungkin tertarik untuk mengetahui bagaimana nilai variabel kontinu tersebut bervariasi seiring dengan level variabel kategoris. Katakanlah kita ingin melihat bagaimana efisiensi bahan bakar bervariasi pada mobil dengan jenis drivetrain yang sama. Kita bisa mulai dengan diagram sebar seperti ini:

```{r}
ggplot(mpg, aes(drv, hwy)) + 
  geom_point()
```

Karena hanya ada sedikit nilai unik untuk keduanya `drv` dan `hwy`, terjadi banyak overplotting. Banyak titik diplot di lokasi yang sama, sehingga distribusinya sulit dilihat. Ada tiga teknik bermanfaat yang dapat membantu mengatasi masalah ini: - Jittering, `geom_jitter()` menambahkan sedikit noise acak ke data yang dapat membantu menghindari overplotting. - Boxplot `geom_boxplot()`, meringkas bentuk distribusi dengan beberapa statistik ringkasan. - Plot biola, `geom_violin()`, menunjukkan representasi kompak dari “kepadatan” distribusi, yang menyorot area di mana lebih banyak titik ditemukan.

Berikut ini diilustrasikan:

```{r}
ggplot(mpg, aes(drv, hwy)) + geom_jitter()
ggplot(mpg, aes(drv, hwy)) + geom_boxplot()
ggplot(mpg, aes(drv, hwy)) + geom_violin()
```

Setiap metode memiliki kelebihan dan kekurangannya masing-masing. Boxplot merangkum sebagian besar distribusi hanya dengan lima angka, sementara jittered plot menunjukkan setiap titik tetapi hanya berfungsi dengan kumpulan data yang relatif kecil. Violin plot memberikan tampilan yang paling kaya, tetapi bergantung pada perhitungan estimasi kepadatan, yang mungkin sulit diinterpretasikan.

Untuk titik-titik yang bergetar, `geom_jitter()` menawarkan kontrol estetika yang sama seperti `geom_point()`: `size`, `colour`, dan `shape`. Untuk `geom_boxplot()`dan `geom_violin()`, Anda dapat mengontrol garis luar `colour` atau warna internal `fill`.

### 1.6.3 Histogram dan Poligon Frekuensi

Histogram dan poligon frekuensi menunjukkan distribusi satu variabel numerik. Histogram dan poligon frekuensi memberikan informasi lebih banyak tentang distribusi satu kelompok dibandingkan diagram kotak, dengan mengorbankan kebutuhan ruang yang lebih besar.

```{r}
ggplot(mpg, aes(hwy)) + geom_histogram()
#> `stat_bin()` using `bins = 30`. Pick better value `binwidth`.
ggplot(mpg, aes(hwy)) + geom_freqpoly()
#> `stat_bin()` using `bins = 30`. Pick better value `binwidth`.
```

Histogram dan poligon frekuensi bekerja dengan cara yang sama: keduanya mengelompokkan data, lalu menghitung jumlah observasi dalam setiap pengelompokkan. Satu-satunya perbedaan adalah tampilannya: histogram menggunakan batang, sedangkan poligon frekuensi menggunakan garis.

Anda dapat mengontrol lebar bin dengan `binwidt` hargumen (jika Anda tidak ingin bin dengan jarak yang sama, Anda dapat menggunakan `breaks` argumen). Sangat **penting** untuk bereksperimen dengan lebar bin. Pengaturan default hanya membagi data Anda menjadi 30 bin, yang kemungkinan besar bukan pilihan terbaik. Anda sebaiknya selalu mencoba berbagai lebar bin, dan Anda mungkin perlu beberapa lebar bin untuk mendapatkan gambaran lengkap tentang data Anda.

```{r}
ggplot(mpg, aes(hwy)) + 
  geom_freqpoly(binwidth = 2.5)
ggplot(mpg, aes(hwy)) + 
  geom_freqpoly(binwidth = 1)
```

Alternatif untuk poligon frekuensi adalah plot kepadatan. `geom_density()` Kehati-hatian diperlukan jika Anda menggunakan plot kepadatan: dibandingkan dengan poligon frekuensi, plot kepadatan lebih sulit diinterpretasikan karena perhitungan yang mendasarinya lebih kompleks. Plot kepadatan juga menggunakan asumsi yang tidak berlaku untuk semua data, yaitu bahwa distribusi yang mendasarinya kontinu, tak terbatas, dan halus.

Untuk membandingkan distribusi berbagai subgrup, Anda dapat memetakan variabel kategoris ke isian (untuk `geom_histogram()`) atau warna (untuk `geom_freqpoly()`). Membandingkan distribusi menggunakan poligon frekuensi lebih mudah karena tugas persepsi yang mendasarinya lebih mudah.Anda juga dapat menggunakan faceting: ini membuat perbandingan sedikit lebih sulit, tetapi lebih mudah untuk melihat distribusi setiap grup.

```{r}
ggplot(mpg, aes(displ, colour = drv)) + 
  geom_freqpoly(binwidth = 0.5)
ggplot(mpg, aes(displ, fill = drv)) + 
  geom_histogram(binwidth = 0.5) + 
  facet_wrap(~drv, ncol = 1)
```

### 1.6.4 Grafik Batang

Analog diskrit dari histogram adalah diagram batang. geom_bar()Mudah digunakan:

```{r}
ggplot(mpg, aes(manufacturer)) + 
  geom_bar()
```

Diagram batang bisa membingungkan karena terdapat dua plot yang agak berbeda, yang keduanya biasa disebut diagram batang. Bentuk di atas mengharuskan Anda memiliki data yang belum diringkas, dan setiap observasi berkontribusi satu unit pada tinggi setiap batang. Bentuk diagram batang yang lain digunakan untuk data yang telah diringkas sebelumnya. Misalnya, Anda mungkin memiliki tiga obat dengan efek rata-ratanya:

```{r}
drugs <- data.frame(
  drug = c("a", "b", "c"),
  effect = c(4.2, 9.7, 6.1)
)
```

Untuk menampilkan data semacam ini, Anda perlu mengatur `geom_bar()`agar tidak menjalankan stat default yang mengelompokkan dan menghitung data. Namun, menurut kami, penggunaan stat ini lebih baik `geom_point()` karena titik membutuhkan ruang lebih sedikit daripada batang, dan tidak mengharuskan sumbu y memuat angka 0.

```{r}
ggplot(drugs, aes(drug, effect)) + geom_bar(stat = "identity")
ggplot(drugs, aes(drug, effect)) + geom_point()
```

### 1.6.5 Deret Waktu Dengan PLot Garis dan Jalur

Plot garis dan jalur biasanya digunakan untuk data deret waktu. Plot garis menghubungkan titik-titik dari kiri ke kanan, sementara plot jalur menghubungkannya sesuai urutan kemunculannya dalam set data (dengan kata lain, plot garis adalah plot jalur data yang diurutkan berdasarkan nilai x). Plot garis biasanya memiliki waktu pada sumbu x, yang menunjukkan bagaimana satu variabel tunggal berubah seiring waktu. Plot jalur menunjukkan bagaimana dua variabel berubah secara bersamaan seiring waktu, dengan waktu dikodekan dalam cara pengamatan dihubungkan.

Karena variabel tahun dalam `mpg` kumpulan data hanya memiliki dua nilai, kami akan menampilkan beberapa plot deret waktu menggunakan `economics` kumpulan data tersebut, yang berisi data ekonomi AS yang diukur selama 40 tahun terakhir. Gambar di bawah ini menunjukkan dua plot pengangguran dari waktu ke waktu, keduanya dihasilkan menggunakan `geom_line()`. Plot pertama menunjukkan tingkat pengangguran, sementara plot kedua menunjukkan median jumlah minggu pengangguran. Kita sudah dapat melihat beberapa perbedaan pada kedua variabel ini, terutama pada puncak terakhir, di mana persentase pengangguran lebih rendah daripada puncak sebelumnya, tetapi durasi penganggurannya tinggi.

```{r}
ggplot(economics, aes(date, unemploy / pop)) +
  geom_line()
ggplot(economics, aes(date, uempmed)) +
  geom_line()
```

Untuk memeriksa hubungan ini secara lebih rinci, kami ingin menggambar kedua deret waktu pada plot yang sama. Kami dapat menggambar diagram sebar tingkat pengangguran vs. lama pengangguran, tetapi dengan begitu kami tidak dapat lagi melihat perkembangannya seiring waktu. Solusinya adalah menghubungkan titik-titik yang berdekatan dalam waktu dengan segmen garis, membentuk plot *jalur* .

Di bawah ini, kami memplot tingkat pengangguran vs. lama pengangguran dan menghubungkan masing-masing observasi dengan sebuah jalur. Karena banyaknya garis yang bersilangan, arah aliran waktu tidak mudah terlihat pada plot pertama. Pada plot kedua, kami mewarnai titik-titik agar lebih mudah melihat arah waktu.

```{r}
ggplot(economics, aes(unemploy / pop, uempmed)) + 
  geom_path() +
  geom_point()

year <- function(x) as.POSIXlt(x)$year + 1900
ggplot(economics, aes(unemploy / pop, uempmed)) + 
  geom_path(colour = "grey50") +
  geom_point(aes(colour = year(date)))
```

Kita dapat melihat bahwa tingkat pengangguran dan lamanya pengangguran sangat berkorelasi, tetapi dalam beberapa tahun terakhir, lamanya pengangguran telah meningkat relatif terhadap tingkat pengangguran.

Dengan data longitudinal, Anda sering kali ingin menampilkan beberapa deret waktu pada setiap plot, dengan setiap deret mewakili satu individu. Untuk melakukannya, Anda perlu memetakan estetika groupke variabel yang mengodekan keanggotaan grup setiap observasi.

### 1.6.6 Latihan

1.  Apa masalah dengan plot yang dibuat oleh `ggplot(mpg, aes(cty, hwy)) + geom_point()`? Geom mana yang dijelaskan di atas yang paling efektif dalam mengatasi masalah tersebut?
2.  Salah satu tantangannya `ggplot(mpg, aes(class, hwy)) + geom_boxplot()`adalah pengurutan `class` berdasarkan abjad, yang kurang bermanfaat. Bagaimana Anda bisa mengubah tingkat faktor agar lebih informatif?

Daripada menyusun ulang faktor secara manual, Anda dapat melakukannya secara otomatis berdasarkan data: `ggplot(mpg, aes(reorder(class, hwy), hwy)) + geom_boxplot()`. Apa fungsinya `reorder()`? Baca dokumentasinya. 3. Jelajahi distribusi variabel karat dalam `diamonds` kumpulan data. Lebar bin berapa yang menunjukkan pola paling menarik? 4. Jelajahi distribusi variabel harga dalam `diamonds` data. Bagaimana distribusinya bervariasi berdasarkan potongan? 5. Anda sekarang mengetahui (setidaknya) tiga cara untuk membandingkan distribusi subgrup: `geom_violin()`, `geom_freqpoly()` dan estetika warna, atau `geom_histogram()` dan faceting. Apa saja kekuatan dan kelemahan masing-masing pendekatan? Pendekatan lain apa yang bisa Anda coba? 6. Baca dokumentasi untuk `geom_bar()`. Apa `weight` fungsi estetika? 7. Dengan menggunakan teknik yang telah dibahas dalam bab ini, temukan tiga cara untuk memvisualisasikan distribusi kategoris 2D. Cobalah dengan memvisualisasikan distribusi `model` dan `manufacturer`, `trans` dan `class`, dan `cyl` dan `trans`.

## 1.7 Memodifikasi Sumbu

Anda akan mempelajari seluruh rangkaian opsi yang tersedia di bab-bab selanjutnya, tetapi dua keluarga pembantu yang berguna memungkinkan Anda membuat modifikasi yang paling umum `xlab()` dan `ylab()` memodifikasi label sumbu x dan y:

```{r}
ggplot(mpg, aes(cty, hwy)) +
  geom_point(alpha = 1 / 3)

ggplot(mpg, aes(cty, hwy)) +
  geom_point(alpha = 1 / 3) + 
  xlab("city driving (mpg)") + 
  ylab("highway driving (mpg)")

# Remove the axis labels with NULL
ggplot(mpg, aes(cty, hwy)) +
  geom_point(alpha = 1 / 3) + 
  xlab(NULL) + 
  ylab(NULL)
```

`xlim()` dan `ylim()` memodifikasi batas sumbu:

```{r}
ggplot(mpg, aes(drv, hwy)) +
  geom_jitter(width = 0.25)

ggplot(mpg, aes(drv, hwy)) +
  geom_jitter(width = 0.25) + 
  xlim("f", "r") + 
  ylim(20, 30)
#> Warning: Removed 138 rows containing missing values or values outside the scale range
#> (`geom_point()`).
  
# For continuous scales, use NA to set only one limit
ggplot(mpg, aes(drv, hwy)) +
  geom_jitter(width = 0.25, na.rm = TRUE) + 
  ylim(NA, 30)
```

Mengubah batas sumbu akan menetapkan nilai di luar rentang ke `NA`. Anda dapat menonaktifkan peringatan terkait dengan `na.rm = TRUE`, tetapi berhati-hatilah. Jika plot Anda menghitung statistik ringkasan (misalnya, rata-rata sampel), konversi ke ini `NA` terjadi *sebelum* statistik ringkasan dihitung, dan dapat menyebabkan hasil yang tidak diinginkan dalam beberapa situasi.

## 1.8 Keluaran

Sering kali Anda membuat objek plot dan langsung memplotnya, tetapi Anda juga dapat menyimpan plot ke variabel dan memanipulasinya:

```{r}
p <- ggplot(mpg, aes(displ, hwy, colour = factor(cyl))) +
  geom_point()
```

Setelah Anda memiliki objek plot, ada beberapa hal yang dapat Anda lakukan dengannya:

Render di layar dengan `print()`. Ini terjadi secara otomatis saat dijalankan secara interaktif, tetapi di dalam loop atau fungsi, Anda perlu melakukannya `print()` sendiri.

```{r}
print(p)
```

-   Simpan ke disk dengan `ggsave()`

```{r}
# Save png to disk
ggsave("plot.png", p, width = 5, height = 5)
```

-   Jelaskan secara singkat strukturnya dengan `summary()`

```{r}
summary(p)
#> data: manufacturer, model, displ, year, cyl, trans, drv, cty, hwy, fl,
#>   class [234x11]
#> mapping:  x = ~displ, y = ~hwy, colour = ~factor(cyl)
#> faceting:  <empty> 
#> -----------------------------------
#> geom_point: na.rm = FALSE
#> stat_identity: na.rm = FALSE
#> position_identity
```

SELESAI.
